【裁判字號】    97,上,5
【裁判日期】    970923
【裁判案由】    給付報酬
【裁判全文】
臺灣高等法院民事判決                     97年度上字第5號
上  訴  人  矽連科技股份有限公司
法定代理人  己○○
訴訟代理人  卓忠三律師
            陳玉民律師
複  代理人  乙○○
被  上訴人  戊○○
訴訟代理人  呂錦律師
上列當事人間請求給付報酬事件，上訴人對於中華民國96年11月
12日臺灣士林地方法院96年度訴字第391號第一審判決提起上訴
，本院於97年9月9日言詞辯論終結，判決如下：
    主    文
原判決關於命上訴人給付超過新台幣貳佰萬元及自民國九十年七
月十九日起至清償日止，按週年利率百分之五計算之利息部分，
及該部分假執行之宣告，暨訴訟費用之裁判均廢棄。
上廢棄部分，被上訴人在第一審之訴及假執行之聲請均駁回。
其餘上訴駁回。
第一、二審訴訟費用由上訴人負擔百分之四十五，餘由被上訴人
負擔。
    事    實    及    理    由
一、被上訴人主張略以：民國（下同）89年間，上訴人委請被上
    訴人提供設廠土地訊息及仲介買賣，約定按土地買賣價金1%
    支付居間報酬。嗣經被上訴人介紹、撮合，上訴人於89年4
    月13日與訴外人林堉璘訂立買賣契約（下稱系爭買賣契約）
    ，以新台幣（下同）4億3700萬6650元購得林堉璘名下臺北
    市○○區○○段五小段第181地號土地（下稱系爭土地）。
    故上訴人應支付被上訴人仲介報酬438萬元（438,000,000*
    1%=4,380, 000），縱認兩造並未約定居間報酬，亦應視為
    上訴人允按交易習慣支付前開報酬，茲被上訴人已於90年7
    月11日催告上訴人於7日內支付，上訴人置之不理，爰訴請
    其支付居間報酬437萬0067元本息等語（於原審聲明上訴人
    應給付被上訴人438萬元本息。原審判命上訴人給付被上訴
    人437萬0067元及自90年7月19日起至清償日止，按年息百分
    之五計算之利息；駁回被上訴人其餘請求。上訴人就敗訴部
    分提起上訴，被上訴人未上訴）。並答辯聲明：上訴駁回。
二、上訴人則以：上訴人並未委請被上訴人提供買賣土地訊息或
    仲介買賣，被上訴人也未說明居間契約接洽者及成立時間，
    顯見兩造間並未成立居間契約，更無報酬之約定。上訴人係
    指派員工甲○○處理購地事宜，上訴人與林堉璘方面洽談時
    ，被上訴人並不在場，至於被上訴人在系爭買賣契約書簽名
    僅屬見證性質，兩造確無居間關係。縱使兩造成立居間契約
    ，因被上訴人並非台北市不動產仲介經紀商同業公會之會員
    ，無從按該同業公會報酬標準以成交價1%計算居間報酬等語
    ，資為抗辯。並上訴聲明：(一)原判決不利於上訴人部分廢棄
    。(二)上開廢棄部分，被上訴人第一審之訴及假執行之聲請均
    駁回。(三)如受不利判決，願供擔保請准宣告免為假執行。
三、兩造不爭執事實：
  (一)89年4月13日，上訴人與林堉璘就系爭土地簽訂系爭買賣契
    約，買賣價金為4億3700萬6650元，雙方分別由上訴人原法
    定代理人丁○○、林堉璘代理人丙○○在系爭買賣契約書用
    印，並有被上訴人「見證人戊○○」之簽名。
  (二)上訴人公司位於台北市○○區○○路瑞典科技大樓，丁○○
    為該大廈管委會第一屆主委，被上訴人為該大樓保全人員、
    第一屆總幹事。
  (三)90年7月11日，被上訴人以存證信函催告7日內支付報酬438
    萬元，上訴人於當日收受存證信函。
四、本件爭點為：(一)兩造間是否成立居間契約？(二)如兩造確有居
    間關係，被上訴人所得請求報酬為何？茲就兩造論點分述如
    下。
五、被上訴人主張上訴人請其提供設廠土地訊息及仲介買賣，被
    上訴人遂仲介訂立系爭買賣契約等語。上訴人否認兩造成立
    居間契約，辯稱被上訴人是賣方仲介人，被上訴人於系爭買
    賣契約書簽名只是見證性質云云。經查：
  (一)按稱居間者，謂當事人約定，一方為他方報告訂約之機會，
    或為訂約之媒介，他方給付報酬之契約，民法第565條定有
    明文。
  (二)賣方代理人丙○○於本院97年7月14日準備程序證稱：系爭
    買賣是被上訴人介紹的，當時他太太打電話說上訴人有意買
    系爭土地，請我將購買意願轉告老闆林堉璘。被上訴人夫妻
    有出價，我要求被上訴人安排上訴人董事長丁○○會面以確
    認意願；除了簽約前見過丁○○一次，上訴人員工都未與我
    接洽買賣過程。我不知道丁○○辦公室位置，是與被上訴人
    在上訴人公司一樓會合，由他帶我進去等候丁○○，兩人在
    丁○○辦公室附近員工區域與丁○○碰面，丁○○沒有請被
    上訴人離開，丁○○有出價並詢問賣方降價可能性，我說大
    概沒有機會；討論過程不到三分鐘，被上訴人有聽到內容，
    現場三個人間距離一公尺許。系爭土地在出售前是以鐵板圍
    繞的空地，因為我們打算自地自建，所以鐵板上並無連絡電
    話。89年4月13日當天，上訴人並不知道我辦公室，是由被
    上訴人帶丁○○、上訴人公司財務長及王先生等人來我公司
    簽約；買賣雙方同意被上訴人在場及簽名見證，習慣上也讓
    中間人在契約上簽名見證買賣。林堉璘已支付二百萬元報酬
    給被上訴人等語（見本院卷第134至136頁筆錄）。上訴人前
    員工甲○○亦證稱：董事長（指丁○○）有請我去找地，後
    來侯先生有幫我們找到系爭土地等語（見原審卷第128頁筆
    錄）。地主林堉璘既未求售系爭土地，嗣經被上訴人告知上
    訴人購地意願，上訴人法定代理人由其安排與地主面談，並
    允許其在場，上訴人員工反而無人參與討論，簽約時，被上
    訴人且在系爭買賣契約書簽名見證（見原審卷第15頁契約書
    ），則被上訴人主張其係上訴人居間人一節，確屬可信。
  (三)上訴人前法定代理人丁○○於本院97年6月13日準備程序固
    證稱：我要甲○○去找附近土地，他說是宏泰老闆（指林堉
    璘）私人的地，我直接與林副總（指丙○○）討價還價，甲
    ○○沒有去談價格，這不是他的職權。我有跟丙○○見過面
    ，但我不記得有別人在場等語；簽約當天，由我和財務長張
    雲雲去簽約，對於被上訴人在系爭買賣契約書簽名沒有印象
    ，當天他應該不在現場。印象中請許多人幫忙找地，沒有印
    象是否曾請被上訴人幫忙找地等語（見本院卷第106頁背面
    至第108頁正面筆錄）。然丁○○既證稱：經常與被上訴人
    見面，因為我是瑞光路大廈管委會第一屆主委，他是總幹事
    ，他常出席管委會開會，也常在上下班碰到他等語（見同卷
    第106頁筆錄正面），其與被上訴人早已熟識，竟無法確認
    被上訴人有無參與買賣雙方會面及簽約，已與常情不符；況
    雙方不爭執被上訴人確在系爭買賣契約書簽名見證，已如前
    述，然丁○○復對此節卻毫無印象，是丁○○無法完整描述
    議價與締約過程甚明，其證詞不足為有利上訴人之認定。
  (四)上訴人雖辯稱丙○○證詞有偏頗之虞，甲○○私下與被上訴
    人協議分配居間報酬，證言亦不可信；如有居間契約，上訴
    人會列入內部討論事項及申報稅捐，但是上訴人從未研議上
    開事宜云云。惟丙○○純為賣方代理人，與兩造並無利害關
    係衝突，上訴人徒以丙○○與被上訴人夫妻相識而質疑其證
    詞可信度，尚非可取。上訴人既有意洽購系爭土地，然員工
    無人曾與地主接洽，丁○○反而經被上訴人安排與賣方會面
    ，已與自行洽購土地情節有別；參以丁○○證稱甲○○似乎
    曾報告被上訴人幫忙提供地籍圖這些資料，說他幫一個小忙
    ，印象中是要申請交際費請他喝酒等語（見本院第107頁正
    面筆錄），惟上訴人既認被上訴人與己方無關，卻又認為其
    協助其取得土地，顯有矛盾。至於上訴人內部曾否討論居間
    合約與報酬、甲○○與被上訴人有無分配報酬協議，則屬被
    上訴人內部作業流程或兩造以外法律關係，上訴人據此否認
    居間契約存在，尚非可採。
六、被上訴人主張兩造約定居間報酬為系爭買賣契約價金1%；縱
    使並未約定報酬，如上訴人不支付報酬，被上訴人不可能報
    告訂約機會及媒介，得按台北市不動產仲介經紀商業同業公
    會報酬標準以成交價金1%計算報酬等語。上訴人則辯稱兩造
    並無居間報酬合意，上訴人不受上開報酬標準所拘束云云。
    經查：
  (一)按當事人主張有利於己之事實者，就其事實有舉證之責任，
    民事訴訟法第277條前段定有明文。被上訴人雖主張兩造約
    定居間報酬為買賣價金1%，然丙○○證稱未聽到上訴人談及
    居間報酬等語（見原審卷第52頁筆錄），甲○○亦證稱其與
    被上訴人提過仲介費，但沒有提到具體金額或計算方式，丁
    ○○董事長也不置可否等語（見原審卷第128頁筆錄）；被
    上訴人既未舉證雙方曾約定報酬，本院無從採信其主張。
  (二)次按依情形非受報酬即不為報告訂約機會或媒介者，視為允
    與報酬，未定報酬額者，按照價目表所定給付之，無價目表
    者，按照習慣給付；居間人以契約因其報告或媒介而成立者
    為限，得請求報酬；民法第566條第1、2項、第568條第1項
    分別定有明文。所謂非受報酬即不為報告訂約機會或媒介者
    ，解釋上宜參酌勞務之性質、交易標的物價值與交易成功機
    率、商業習慣、居間人職業及身分、及雙方之親疏關係等綜
    合判斷。上訴人為營利法人，對於居間具有報酬性質之商業
    習慣應知之甚詳；況丁○○亦證稱市○○○道我們要買地，
    很多仲介帶其他土地資料來公司等語（見本院卷第106頁背
    面筆錄），其餘仲介者均無管道與系爭土地所有人接洽，僅
    被上訴人具有此方面資料，其既非上訴人員工，當無免費提
    供重要資訊並撮合金額達4億3700萬6650元系爭買賣契約之
    理，依前揭規定應視為上訴人同意支付報酬。
  (三)惟兩造既未約定報酬標準，被上訴人復無任何報酬價目表可
    供參酌，依上開規定，應依習慣計算居間報酬。而依台北市
    不動產仲介經紀商業同業公會於97年7月11日北市房仲榮字
    第96101號函稱：「…（89年4月間）業者多係以賣方收取總
    價4%，向買方收取總價1%仲介報酬較為普遍，但總價愈高通
    常報酬約定空間愈大，至於收取數額與如何收取，通常均依
    各自雙方約定內容而定，並無一定之計算標準或機制。…」
    （見原審卷第70頁），可知仲介業者習慣上向賣方收取較高
    報酬，總價愈高者，報酬彈性愈大。又上開報酬基準係仲介
    業者考量各項人事、設備及稅金成本後所酌定，然被上訴人
    並非仲介業者，系爭買賣契約金額達4億3700萬6650元，其
    居間報酬應較專業仲介業者更為優惠；參以被上訴人於本院
    97 年9月9日言詞辯論時陳稱丙○○與其妻熟識，故只收取
    賣方仲介費200萬元等語（見本院卷第194頁背面筆錄）；應
    解為被上訴人將賣方報酬減至與買方所須支付金額相同，從
    而被上訴人僅得向上訴人索取200萬元報酬，逾此數額之主
    張並非可取。被上訴人上訴人辯稱無須支付報酬，並非可採
    。
七、從而，被上訴人基於居間報酬請求權，按交易習慣請求上訴
    人支付200萬元及自90年7月11日催告函所定7日期限翌日（
    即90年7月19日）起至清償日止按年息5%計算之利息，為有
    理由，應予准許；逾此所為請求，為無理由，應予駁回。原
    審就超過上開應准許部分，為上訴人敗訴之判決，並為假執
    行之宣告，自有未洽；上訴意旨就此部分指摘原判決不當，
    求予廢棄改判，為有理由，應由本院廢棄改判。至於上開應
    准許部分，原審判命上訴人如數給付，並依兩造聲請為准免
    假執行之宣告，核無違誤，上訴意旨就此部分指摘原判決不
    當，求予廢棄改判，為無理由，應駁回其上訴。
八、本件為判決基礎之事證已明，上訴人雖聲請訊問證人張雲雲
    及呂尚謙，惟丁○○已就締約前及簽約時各項情節作證，自
    無必要訊問未參與討論之張雲雲與呂尚謙。兩造其餘主張、
    陳述及所提證據，經審酌後，認均與本件結論無礙，不再一
    一論列，併予敘明。
九、據上論結，本件上訴為一部有理由，一部無理由，爰判決如
    主文。
中    華    民    國    97    年    9     月    23    日
                    民事第十七庭
                        審判長法  官  藍文祥
                              法  官  張競文
                              法  官  吳燁山
正本係照原本作成。
如不服本判決，應於收受送達後20日內向本院提出上訴書狀，其
未表明上訴理由者，應於提出上訴後20日內向本院補提理由書狀
（均須按他造當事人之人數附繕本）上訴時應提出委任律師或具
有律師資格之人之委任狀；委任有律師資格者，另應附具律師資
格證書及釋明委任人與受任人有民事訴訟法第466條之1第1項但
書或第2項（詳附註）所定關係之釋明文書影本。
中    華    民    國    97    年    9     月    25    日
                              書記官  于  誠
附註：
民事訴訟法第466條之1（第1項、第2項）：
對於第二審判決上訴，上訴人應委任律師為訴訟代理人。但上訴
人或其他法定代理人具有律師資格者，不在此限。
上訴人之配偶、三親等內之血親、二親等內之姻親，或上訴人為
法人、中央或地方機關時，其所屬專任人員具有律師資格並經法
院認為適當者，亦得為第三審訴訟代理人。


司法院資訊處製作；財團法人民間司法改革基金會備份。
